臺灣嘉義地方法院民事判決　　　　　　　 100年度訴字第28號
原　　　告　嘉義縣交通局
法定代理人　林聰利
訴訟代理人　楊瓊雅律師
被　　　告　金成營造有限公司
法定代理人　蔡協成
訴訟代理人　孫于琁律師
複　代理人　陳文彬律師
上列當事人間請求損害賠償事件，本院於中華民國100年2月25日
言詞辯論終結，判決如下：
    主  文
被告應給付原告新臺幣柒拾陸萬陸仟伍佰參拾元，及自民國一百
年一月十三起至清償日止，按年息百分之計算之五利息。
原告其餘之訴駁回。
訴訟費用由被告負擔二分之一，餘由原告負擔。
本判決原告勝訴部分，於原告以新臺幣貳拾伍萬陸仟元為被告供
擔保後，得假執行。但被告以新臺幣柒拾陸萬陸仟伍佰參拾元為
原告預供擔保後，得免為假執行。
原告其餘假執行之聲請駁回。
    事實及理由
甲、程序方面：按不變更訴訟標的，而補充或更正事實上或法律
    上之陳述者，非為訴之變更或追加，民事訴訟法第256條定
    有明文。本件原告原起訴請求被告應給付原告新臺幣（下同
    ）1,573,119元，及自起訴狀繕本送達翌日起至清償日止，
    按年息百分之5計算之利息。嗣於民國100年2月25日行言詞
    辯論時，當庭更正被告應給付原告之金額為1,573,199元，
    核其所為，僅屬更正事實上或法律上陳述，非為訴之變更或
    追加，其所為更正之聲明應為合法，先予敘明。
乙、實體方面：
一、本件原告起訴主張：
（一）緣原告嘉義縣交通局與被告金城營造有限公司（下簡稱被
      告公司）於93年7月14日簽訂工程契約（下簡稱系爭契約
      ），由被告公司承攬施作「145甲線拓寬工程第二期工程
      」（下簡稱系爭工程），系爭契約總價12,800,000元。系
      爭工程於94年7月22日竣工，94年9月9日驗收，因驗收結
      果厚度與平整度略顯不足，原告依系爭契約C.履約條款9.
      竣工、驗收及保固內之9.3驗收（2）驗收不合格規定，比
      照9.2（3）「初驗不合格及瑕疵改正」之有關條款函請被
      告公司改善，惟被告公司以原告因配合大甲媽祖繞境進香
      活動，要求於94年4月9日及10日先行趕工鋪設4cm瀝青混
      凝土面層，致級配層水分未完全排除即行鋪設瀝青混凝土
      造成路面變形損壞，彈性路面等情況，對於工程修補相關
      費用產生爭執，無法達成協議，遂向行政院公共工程委員
      會申請履約爭議調解，然依系爭契約中C.履約條款4.6安
      全維護（2）（G）項明定「工地之安全設施，應由承包商
      負責維護。」、6.15本工程之管理「自本工程開工日起至
      9.3『驗收』所規定之驗收合格日止，承包商應負責管理
      本工程、有關之施工設備、臨時建築物、供應品、材料及
      其他事物」，是於履約爭議調解中，被告公司仍應依系爭
      契約上開規定，於工程完工驗收前，應注意對上開道路之
      安全維護，能注意而不注意，該道路因施工品質不良，又
      連日大雨，致道路不平並出現坑洞（下簡稱系爭坑洞），
      於95年7月10日上午6時40分許，適訴外人即被害人劉有明
      騎乘車牌號碼LXS-336號重型機車，沿嘉義縣145甲線上開
      工程施工路段，由南向北行駛，途經嘉義縣新港鄉南崙村
      溪底寮崙子二號橋埤頭62A電桿前時摔倒，而受有頭部外
      傷併左側胸部挫傷、多根肋骨骨折及左側大量血胸並休克
      ，經送醫後不治死亡，被害人劉有明之家屬主張係因系爭
      坑洞未設警告設施，致劉有明途經該處無法預先注意閃避
      ，因而於機車壓越系爭坑洞時彈起重心失控而摔倒，而系
      爭路段之承攬廠商即被告公司負責人蔡協成因本件事故，
      業經臺灣高等法院臺南分院以96年度交上訴字第1140號刑
      事判決，判處其業務過失致死罪，處有期徒刑陸月，減為
      有期徒刑參月，如易科罰金，以新臺幣壹仟元折算壹日，
      並經最高法院99年度台上字第159號駁回上訴確定在案，
      被告公司負責人蔡協成亦已繳交罰金執行完畢，益證被告
      公司確有可歸責之事由。
（二）被害人劉有明家屬即其配偶劉葉彩蓮、3名子女劉上華、
      劉美圻、劉昭麟遂向嘉義縣政府、交通部公路總局第五區
      養護工程處（下簡稱五工處）提出國家賠償請求，經嘉義
      縣政府、五工處函覆拒絕賠償後，提起國家賠償訴訟，案
      經臺灣高等法院臺南分院97年度上國字第4號民事判決確
      定，判決訴外人五工處或嘉義縣政府應給付劉葉彩蓮577,
      719元，應給付劉上華、劉美圻、劉昭麟每人各25萬元，
      及均自95年11月27日起，至清償日止，按週年利率百分之
      5計算之利息。於五工處或嘉義縣政府之一方為給付時，
      他方免為給付之義務。第一審及第二審訴訟費用，由劉葉
      彩蓮負擔五分之一，劉上華、劉美圻、劉昭麟各負擔十分
      之一；餘由五工處或嘉義縣政府負擔。嗣後，原告與訴外
      人五工處就劉葉彩蓮等4人間國家賠償案件有關賠償金給
      付事宜召開協商會議，會議結論依據國家賠償法第3條第2
      項之規定由原告全額給付後，向承包廠商求償，原告遂依
      法分別賠償被害人劉有明之家屬即配偶劉葉彩蓮683,123
      元(577,719元＋利息89,348元＋訴訟費用16,056元)、子
      女劉上華、劉美圻、劉昭麟每人各296,692元（250,000元
      ＋利息38,664元＋訴訟費用8,028元），合計1,573,199元
      。為此，原告爰依國家賠償法第4條第2項規定及契約法律
      關係向被告公司求償1,573,199元，及自本起訴狀繕本送
      達翌日起至清償日止，按年息5％計付之利息。
（三）爰聲明求為判決：1、被告應給付原告1,573,199元，及自
      起訴狀繕本送達被告之翌日起至清償日止，按年息百分之
      5計算之利息。2、訴訟費用由被告負擔。3、原告願供擔
      保，請准宣告假執行。
（四）對被告抗辯所為之陳述：
   1、原告否認在豪雨中指示被告施作系爭工程。另本件承包商
      即被告公司確有疏失，且該疏失與被害人劉有明之死亡結
      果存在相當因果關係已為臺灣高等法院臺南分院96年度交
      上訴字第1140號刑事判決、最高法院99年度台上字第159
      號刑事判決、臺灣高等法院臺南分院97年度上國字第4號
      民事判決所是認。承前所述，系爭工程於94年7月22日竣
      工，原告於94年9月9日開始驗收，驗收完畢即驗收合格日
      期為96年1月4日，然根據兩造間簽訂之系爭契約相關約定
      條款，說明被告公司於工程驗收之前，就肇事路段仍負有
      養護路面及維護工地安全之責，不能以工程未能驗收，即
      得減免其維繫安全之責，故於原告完成工程驗收之前，應
      由被告公司負責維繫公共安全並就其承攬施工道路負有養
      護路面及維護工地安全之責。
   2、被告辯稱於系爭工程完工後94年11月9日為求道路使用安
      全考量向原告提出94年11月17日進行工區全面封閉至工程
      驗收完成之議案，以彌補承包商人力、資源不足無法24小
      時維護系爭道路安全之缺失，主張封閉道路屬於當時對系
      爭路段安全維護最有效之手段等語，無非為卸責之詞。封
      閉道路影響公益甚鉅，除非有替代道路，否則其請求甚為
      無理，無法順利完成驗收係可歸責於被告，既然其於94年
      11月9日即可預見風險，依系爭契約規定即應盡力就其承
      攬施工道路負責養護路面及維護工地安全，豈會發生本件
      被害人劉有明因道路坑洞摔倒致死之憾事？本件被告公司
      應就該事故負完全責任。
   3、被告公司於100年1月25日開庭時辯稱：「賠償給家屬的錢
      應該由原告自己負責，我認為起訴狀所請求金額全部都無
      理由。」、「（問：另外的民事案件有本件當事人家屬獨
      自向被告請求，結果如何？）我基於同情的心理，基於道
      義上的責任，賠償他大約三萬元和解。」云云，與事實不
      符。被害人家屬先對原告提起國家賠償訴訟所請求之金額
      ，與後來單獨對被告公司提起刑事附帶民事訴訟請求損害
      賠償事件所請求之金額大多相同（扶養費用、精神慰撫金
      金額相同），相差在於後來對被告公司訴訟時增加百日及
      對年之祭祀費用約59,600元，被告公司於另案臺灣高等法
      院臺南分院97年度訴字第7號侵權行為損害賠償事件98年1
      0月14日開庭時亦稱「..縣府部分已經從我們這邊扣除，
      實際上對造跟縣府拿的部分等於跟我們拿一樣。」等語，
      所以被害人家屬才會表示差44,800元部分請被告以此基礎
      來談和解，且必需被害人家屬向本件原告取得賠償金全額
      後才要與被告談和解，最後雙方才會於98年12月30日以3
      萬元達成和解，故原告依法賠償被害人家屬合計1,573,19
      9元後，自得依國家賠償法第4條第2項規定及契約法律關
      係向被告公司為求償。
二、被告則以下列等語，資為抗辯，並聲明：1、原告之訴駁回
    。2、訴訟費用由原告負擔。3、如受不利判決，請准供擔保
    ，免予宣告假執行。
（一）系爭工程道路非系爭契約中4.6安全維護G項「工地之安全
      設施，應由承包商負責維護」之適用範圍：
   1、查系爭契約C.履約條款1.定義（13）「工地係指為提供施
      工、安裝或辦理本工程所需場所之地面、地下、上方及其
      他依本契約規定可視為工地之場所。」，被告從未指稱系
      爭路段仍處於施工中，而事實上系爭工程已完工一年多，
      已非上述定義所謂「工地」。另原告於前揭臺灣高等法院
      臺南分院97年度上國字第4號審判中自承，其於94年11月
      間與訴外人五工處訂有「九十五年度嘉義縣縣道公路委託
      管理契約書」，契約書中第5條第2項明訂：「委託管理業
      務:係指公路之修建、養護與管理業務。」委託該處管理
      縣道145甲線於嘉義縣境內土庫-中庄線(10K+856~13K+084
      )之部分，管理期間為95年1月1日至同年12月31日止，是
      以該縣道法定管理權限已移轉於五工處，五工處依法為管
      理機關，有修建、養護與管理之權責等語。蓋由於使用中
      之公路始有修建、養護與管理之必要，從而可知原告主觀
      認知上亦承認系爭路段屬於「公路」性質而非「工地」，
      而本件工程僅因被告與原告履約爭議問題，遲遲未能辦理
      驗收，然未辦理驗收之系爭路段究與工程契約書中「工地
      」定義不同。
   2、準此，原告主張被告違反系爭工程契約中4.6安全維護（G
      ）項之規範對於被害人劉有明交通事故事件應負賠償之責
      應無理由。
（二）縱認系爭工程仍屬系爭契約「工地」之解釋範圍，惟被告
      對於系爭交通事故仍不具可歸責事由，從而原告不得對之
      求償：
   1、按承攬人因執行承攬事項，不法侵害他人之權利者，定作
      人不負損害賠償責任。但定作人於定作或指示有過失者，
      不在此限，民法第189條訂有明文，是定作人具有正確指
      示承攬人之義務，倘定作人指示有過失則因此所生之損害
      應自負損害賠償責任。本件系爭工程施工期間，原告為配
      合大甲媽祖繞境進香活動，要求被告於滂沱大雨中趕工施
      作系爭路段基層及底層，並鋪築瀝青混凝土，被告於施工
      前一再對原告說明各項工序有一定施作時間，貿然趕工可
      能造成將來路面變形損壞之風險，惟原告仍執意要求被告
      趕工。今系爭路面產生瑕疵，依臺灣省土木技師公會鑑定
      報告之鑑定結論，本件工程之路面變形不平均造成日後大
      水沖刷產生坑洞，確實係因在豪雨期間趕工施作，造成級
      配層水分未完全排除即行鋪設瀝青混凝土所致。可見原告
      對於承攬工程趕工指示之過失，為現今路面瑕疵及被害人
      損害之主因，且原告也承認有這指示，亦同意公共工程委
      員會建議，重新鋪設系爭道路，原告需負責任等情。依前
      揭民法第189條規範意旨，因定作人指示有過失而生之損
      害，由定作人自行負責。故本件系爭交通事故所生之損害
      ，應由原告自行負損害賠償責任，被告無過失，亦無可歸
      責事由。
   2、次按工作需定作人之行為始能完成者，而定作人不為其行
      為時，承攬人得定相當期限，催告定作人為之。定作人不
      於前項期限內為其行為者，承攬人得解除契約，並得請求
      賠償因契約解除而生之損害，民法第507條訂有明文。可
      知定作人承攬事項具有協力義務，應協力而不協力，對於
      因此而生之不利益不應由承攬人承擔，而係轉由定作人自
      行負擔。本件被告於94年11月9日工程完工後，為求道路
      使用安全考量，向原告機關提出於94年11月17日進行工區
      全面封閉至工程驗收完成之議案，目的在彌補承包商人力
      、資源不足，無法24小時維護系爭道路安全之缺失。封閉
      道路屬於當時對系爭路段安全維護最有效之手段，原告對
      於被告所提道路封閉之議案不予協力、配合並表示不同意
      在先，前揭民法第507條規範意旨因定作人不予協力而生
      之不利益風險，應由定作人自行承擔。準此，原告違反協
      力義務，具有可歸責事由，而非被告。
   3、再依民法關於有償契約之規範意旨，承攬人負抽象輕過失
      責任，即倘承攬人已盡到善良管理人注意義務，縱仍有損
      害發生，仍不得謂其有過失。本件兩造於93年7月14日簽
      訂之系爭契約，約定由被告施作系爭工程，性質上為承攬
      契約，因而被告負抽象輕過失責任。經查，案發前兩天即
      95年7月8、9日（恰為星期六、日），每日落雨總量分別
      累積有77.5mm及30.5mm，而8日前數日（即7月1日至7月7
      日）均無落雨紀錄，此有中央氣象局設於嘉義縣溪口鄉○
      ○○路103號嘉義縣立溪口國中測站測得之逐日逐時氣象
      資料可參。又佐以證人黃奇福於95年7月6日巡察系爭路段
      時，並無任何顯著坑洞，再由五工處拒絕賠償理由書亦可
      徵系爭坑洞為連日豪雨沖刷偶然形成。本案事故發生時點
      為95年7月10日6時40分許，為連日豪雨之週末過後之週一
      上班首日清晨，對於偶然發生之坑洞，被告公司為一公共
      工程承包商，無足夠人力，於豪雨後之週一清晨派人巡查
      即時修補或設置警示標誌、標號等設備，就此不可抗力所
      導致之路面坑洞，已逾越被告公司善良管理人得以注意之
      範圍，不得因此認為未及時填補系爭坑洞即有所懈怠疏失
      。且依上開土木技師工會鑑定報告，系爭坑洞若要修復，
      無法針對同一點修護，需要全面拋除重新鋪蓋，是被告公
      司重新拋除施作，重新驗收，非被告不作單點維護而致。
      綜上，縱認被告公司屬於前揭系爭契約4.6安全維護G項「
      工地之安全設施，應由承包商負責維護」解釋適用範圍，
      惟被告僅須負抽象輕過失責任，本件系爭交通事故乃連日
      豪雨沖刷而生路面坑洞所致，屬於因不可抗力而生之損害
      。從而，被告公司對於被害人劉有明因系爭交通事故所生
      之損害並無可歸責事由。
   4、國家賠償法第3條第1項所規定公有公共設施因設置或管理
      欠缺而生之國家賠償責任，係採無過失責任賠償主義，不
      以故意或過失為責任要件，祇須公有之公共設施因設置或
      管理有欠缺，致人民生命、身體或財產受損害，國家或其
      他公法人即應負賠償責任，至國家或其他公法人對該設置
      或管理之欠缺有無故意或過失，或於防止損害之發生已否
      善盡其注意義務，均非所問。惟國家賠償法第3條第2項所
      規定賠償義務機關對於損害原因有應負責任之人有求償權
      之前提，仍以該受求償之人即「應負賠償之人」具有可歸
      責事由為要件，與無過失責任不同。然承上所述，本件系
      爭工程施工前，原告對於承攬工作指示有過失，因此而生
      之損害不得歸責予被告。系爭工程施工後，被告欲採取道
      路封閉手段作為其安全維護設施亦遭原告拒絕，則原告不
      予協力所生之損害不得歸責予被告。無論施工前或後，被
      告皆已盡善良管理人之注意義務，而系爭坑洞為連日豪雨
      沖刷形成，屬於不可抗力所生，因此所生之損害不在被告
      注意義務範圍，故被告並無可歸責事由。準此，被告非前
      揭國家賠償法第3條第2項所稱「就損害原因有應負賠償之
      人」，原告無從主張內部求償權。
三、本件原告請求被告賠償其損害一節，為被告以前揭情詞置辯
    。是本件應審酌者為：（一）被害人劉有明死亡之結果，與
    被告公司之前開行為有無因果關係？被告對之是否應負侵權
    行為之損害賠償責任？（二）原告依國家賠償法第3條第1項
    規定賠償被害人劉有明之家屬後，可否依同法第4條第2項請
    求被告連帶賠償？即被告執行職務是否有故意或重大過失？
    （三）如可，則原告得求償之金額為若干？茲就兩造上開爭
    執分敘如下：
（一）被害人劉有明死亡之結果，與被告公司之前開行為有無因
      果關係？被告對之是否應負侵權行為之損害賠償責任？
   1、查被告公司之法定代理人即負責人蔡協成於93年7月14日
      承包系爭工程，系爭工程契約書中4.6安全維護（G）項明
      定「工地之安全設施，應由承包商負責維護」。6.15本工
      程之管理中明定「自本工程開工日起至9.3驗收所規定之
      驗收合格日止，承包商應負責管理本工程，有關施工設備
      、臨時建築物、供應品、材料及其他事物」。系爭工程施
      工期間，因配合94年4月9日及10日大甲媽祖繞境進香活動
      ，發包單位要求被告公司趕工鋪設4cm瀝青混凝土面層，
      並提前開放通行，惟級配層施作期間適逢連日豪雨，致路
      底級配層水分無法完全排除，瀝青混凝土面層鋪設完成後
      發生路面變形損壞、彈性路面等情況，原告以驗收不合規
      定，要求被告公司改善，被告公司要求原告支應改善所需
      費用外，並要求封閉該道路，惟為原告所拒，雙方爭執期
      間，蔡協成依系爭工程契約書之規定，於工程完工驗收前
      ，應注意對上開道路之安全維護，能注意而不注意，該道
      路因施工品質不良，又連日大雨，致道路不平並出現系爭
      坑洞，於95年7月10日上午6時40分許，適被害人劉有明駕
      駛車號LXS-336號重型機車沿嘉義縣145甲線上開工程施工
      路段，由南向北行駛，途經嘉義縣新港鄉南崙村溪底寮崙
      子二號橋埤頭62A電桿處，駛入路中坑洞，車身不穩，人
      車倒地受傷，經送醫不治死亡等情，經臺灣嘉義地方法院
      檢察署檢察官以96年度偵字第3004號起訴書，以蔡協成涉
      犯業務過失致死罪提起公訴，嗣經臺灣高等法院臺南分院
      於96年12月18日以96年度交上訴字第1140號刑事判決判處
      蔡協成有期徒刑6月，減為有期徒刑3月，如易科罰金，以
      新臺幣1千元折算1日，嗣蔡協成提起上訴後，經最高法院
      於99年1月14日以99年度台上字第159號上訴駁回確定在案
      等情，有上開刑事判決影本及蔡協成之前科紀錄資料等附
      卷可參（見本院卷第76頁、第177頁），並經本院調取上
      開刑事卷宗查核無誤，自堪信為真實。
   2、再查，本件被害人劉有明騎乘前開重型機車，行經前開有
      系爭坑洞之路段時，該機車車身出現左右搖晃、上下跳動
      一段距離後，終因車身不穩，人車倒地受傷，經送醫不治
      死亡之事實，業據證人林宏銘於警詢、偵查及本院96年度
      交訴字第31號刑事案件審理時供證綦詳（見相驗卷第36、
      37頁、第44、45頁、本院96年度交訴字第31號刑事卷第67
      -69頁），並有嘉義縣警察局民雄分局新港分駐所相驗初
      步調查報告表、道路交通事故現場圖、道路交通事故調查
      報告表(一)、(二)、車禍現場照片14張、酒精測定紀錄表
      、華濟醫院診斷證明書等件附卷（見相驗卷第2-5頁、第8
      -16頁），且經檢察官督同檢驗員相驗屬實，有勘驗筆錄
      、相驗屍體證明書、驗斷書及相驗照片9張在卷可按（見
      相驗卷第17頁、第19-25頁、第31-35頁）。
   3、又依現場照片所示，系爭坑洞幾近橫跨該路段單向車道寬
      度，又路面凹陷深處於日照充足之情形，仍呈現墨黑陰影
      ，足見該坑洞深度、面積均非一般可比（見相驗卷第11頁
      ），以此坑洞之大小，機車騎士若閃避不及而碾過該坑洞
      ，除隨壓碾路面凹陷程度，會有上下起伏、左右波動之狀
      況外，也因該坑洞含鬆軟泥土致不易操控機車，而有車身
      打滑、搖晃現象。又機車騎士途經路面坑洞處，也可能因
      行車速度、坑洞凹陷處坡度大小、車輪壓碾地點、騎士雙
      手握力度及身體平衡感等因素，發生機車車身於打滑、搖
      晃後，而有機車騎士隨即彈離車身，機車並即倒下或滑行
      一段距離後，人車同時傾倒，抑或騎士重行穩控車身繼續
      前行等不同結果。而肇事地點於事發後方經圍觀民眾架設
      竹架，亦即被害人行經該路段時，並無任何架設竹架等警
      示標誌或標號乙節，有嘉義縣警察局民雄分局埤頭派出所
      警員鄭嘉賢製作之職務報告1紙在卷可查（見相驗卷第47
      頁），因此，機車騎士行經該處地點，如車速過快，即有
      可能忽視該坑洞所在，而閃避不及壓碾而過。再由證人林
      宏銘迭於偵查中及本院96年度交訴字第31號審理時證述：
      「…（被害人所駕）那部機車是在我前方大約100公尺左
      右，我有看到他的機車左右搖晃，車身不穩，後來就摔倒
      在地上，我開近時，就發現路上有坑洞，該機車騎士就摔
      倒在坑洞前方不遠處，可以（能）是因為有壓到坑洞才跌
      倒，因為他的車子還有上下跳動的情形。」、「（當時該
      部機車，旁邊或前後有無其他汽車或機車？）都沒有。」
      、「（有無看到該機車和他車有撞擊之情形？）都沒有。
      」、「坑洞很寬又蠻深的，而且都沒有設置警示的標誌，
      對路上行車安全造成很大的威脅。」、「（當時的車流量
      ）很少。」、「（看到被害人晃、跳）可能超過5秒。至
      少5秒」、「我第一眼看到他時他就已經在晃了…」、「
      是因機車晃跳我才注意」、「他是一邊跳，左右晃，也有
      前進一些距離才倒下，倒下是人車同時倒下。」等語（見
      相驗卷第44頁、本院96年度交訴字第31號卷第68、72、73
      頁），確實與上述機車行經路面凹陷之坑洞時，車身先有
      上下顛簸跳躍、左右呈波動搖晃之狀況後，繼而打滑、搖
      晃之現象符合。再依證人林宏銘上開證述內容，亦可排除
      其他行車車輛與被害人相撞或有其他動物突然闖入車道，
      被害人見狀閃躲之因素，應認被害人劉有明駕駛普通重型
      機車，行經肇事地點未妥設警示標誌或號誌設施之坑洞路
      面時，未注意車前路面狀況，致閃避不及碾壓路面坑洞後
      ，終因操控不穩，而人車摔倒在地乙節，較符常情。而此
      節亦經臺灣省嘉雲區車輛行車事故鑑定委員會96年2月1日
      嘉雲鑑950872字第0965800348號函所附鑑定意見同此認定
      ，有該函1份在卷可稽（見偵查卷第3-5頁），足徵系爭未
      妥設警示標誌、號誌之坑洞路面，確係導致本件交通意外
      事故發生之因素至明。
   4、證人林宏銘於本院96年度交訴字第31號刑事案件審理時證
      稱：「（系爭坑洞是否案發當天第一次看到？）不是」、
      「…第一次看到（系爭坑洞）是我從麥寮回去水上時看到
      的。我是往南走，看到那個車道有坑洞，我為何記得是因
      看到那麼大的坑洞，想說會怎樣怎樣」、「（看到之時間
      ）傍晚，應該是6點左右，我下班回去時間」、「我會回
      去的時間不是很固定，我不是一定固定星期三、六回去，
      正常是星期三、六回去」、「…這件我不是星期六看到就
      是星期三看到」、「（前一次看到系爭坑洞之行向？）旁
      邊的車道」、「（是否記得從麥寮回到水上這段路看到其
      他更大的坑洞？）有印象的小坑洞一定有，但大坑洞就只
      有這個。」、「（從卷附現場照片所示坑洞，是否為你所
      看到的坑洞？）我看到的比較深。我記得比較深，與照片
      上不一樣，案發當時沒有圍籬笆。」等語（見本院96年度
      交訴字第31號刑事卷第76頁），而被告公司之負責人蔡協
      成亦於臺灣高等法院臺南分院96年度交上訴字第1140號刑
      事案件審理時自認該籬笆是案發後才圍的等語。而證人林
      宏銘於偵查及本院96年度交訴字第31號案件審理中證述之
      內容，雖有部分不一致，然本案發生之日期為95年7月10
      日，證人於偵查中到庭之日期為95年8月1日，而本院96年
      度交訴字第31號案件審理時，林宏銘到庭之日期為96年8
      月24日，其於本院證述之日期距偵查證述之日期已逾年餘
      ，且林宏銘於本院96年度交訴字第31號案件審理中亦多次
      明白陳述：因為時間久遠，有些細節記不清。因此雖於偵
      查中證述是案發前一個禮拜的週四，早上回去麥寮上班的
      時候，看到本案坑洞，而於原審證述「第1次看到本案坑
      洞是我從麥寮回去水上時看到」、「（看到之時間）傍晚
      ，應該是是6點左右，我下班回去時間」，2者似有差異，
      然林宏銘亦證述「（你印象中看到另一次坑洞的時間距離
      案發時間多久？）時間我不是很確定，依我的習慣，我星
      期三或六會回去，早上再從水上來。」、「（你偵訊回答
      不實在？你說是星期四早上？）不是不實在，夏天的6點
      ，天還是很亮，不是很暗，事隔那麼久，我不是記得很清
      楚。」等語，因此縱林宏銘因本院96年度交訴字第31號案
      件證述日期距離案發日期過久，致無法就第1次看到本案
      坑洞之時間為清楚之描述，但其於偵查中及本院96年度交
      訴字第31號案件審理中均以肯定的語氣就「案發前某日已
      見過本案坑洞」、「看到的坑洞比照片深」等情加以確認
      。且林宏銘於審判中亦證述雖無法確定坑洞是在幾公里處
      ，「但是如果是在現場指給我看，我可以明確告訴你是否
      同一個坑洞，那個坑洞是在橋的地方」、「（開車行經本
      案路段沿路）大坑洞只有這個」，足認本案坑洞確實於案
      發前數日即已形成，而非因案發前1、2日之大雨所致，準
      此，被告抗辯前開系爭坑洞應係案發前1、2日之豪雨沖刷
      而生路面坑洞所致，屬於不可抗力而生之損害，故其就系
      爭交通事故並無可歸責事由云云，顯與事實不符，要難採
      信。
   5、證人即五工處水上工務段辦理巡查系爭路段之幫工程司黃
      奇福於本院96年度交訴字第31號案件審理時，復證以：其
      係代替同事於95年7月6日前往嘉義縣145甲線道路，辦理
      單向路面日間養護巡查該路段沿線雙向道路路面，僅在北
      上8K+500及8K+650、南下0K+500等樁位之自來水制水閥鋪
      面發現有下陷狀況，認情況尚非嚴重，乃事後通知自來水
      公司前來修復；至該路段有因修補所生之不平整狀況，但
      因負責該路段巡查之同事已告以該路段路面有不平整現象
      ，且已通知交通局改善，其即未另行記載該情形等節。至
      該案被告（即蔡協成）辯護人追問其巡查過程是否看過很
      大的坑洞或該不平整現象有高低落差各節，證人黃奇福則
      另表示「我車子過去我無法很確認有坑洞。但是我知道有
      不平整」、「忘記（有無高低落差）了」等語（見本院96
      年度交訴字第31號案件第79-84頁），並有五工處水上工
      務段96年7月13日五工水字第0960004195號函覆之日間經
      常巡查報告表1紙附卷可考（見本院96年度交訴字第31號
      案件卷51-52頁），惟查：證人黃奇福證述其於95年7月6
      日是代同事巡察，實施單向巡察，只有去程，沒有回程；
      因為本案事故發生地，其同事有交代，該地路面不平整已
      打電話給交通局，伊只是順便看一下，「（問該處你巡察
      時是否沒有坑洞，只是不平整而已？）我不能確認。」，
      足認黃奇福於95年7月6日因是代同事巡察，同事已告知本
      案案發地點之路況已電請交通局處理，非黃奇福巡察之處
      ，故黃奇福對於案發地點之道路狀況為何根本毫無所悉，
      故不能因證人黃奇福未看見該坑洞，即謂該坑洞不存在或
      尚未形成。
   6、再查，系爭路段於95年7月8、9日（恰為星期六、日）即
      案發前2天，每日落雨總量分別累積有77.5mm及30.5mm，
      至8日前數日（7月1日至7月7日）均無落雨紀錄，有中央
      氣象局設於嘉義縣溪口鄉○○○路103號嘉義縣立溪口國
      中之測站測得之逐日逐時氣象資料1紙在卷可憑（見相驗
      卷第79頁），惟系爭路段因於94年3月底級配層鋪設期間
      天候不佳，導致含水量過高，且級配層水分尚未完全排除
      ，即因配合宗教活動於94年4月9日、10日大甲媽祖進香活
      動前先行鋪設瀝青混凝土，造成日後路面不平均等因素，
      定作人即原告遲遲未予驗收合格，經臺灣省土木技師工會
      鑑定結果，建議加鋪3cm瀝青混凝土面層，或將瀝青混凝
      土面層刨除，底層級配層及路床土壤進行翻曬作業以排除
      水分，翻曬後再鋪設10cm瀝青混凝土面層等節，固有該公
      會95年5月10日（95）省土技字第2480號鑑定報告影本乙
      份在卷可稽（見本院卷第198-250），是本件路面施工工
      程，確實因鋪設時期不當而造成日後路面不平整；事後經
      鑑定後，又未及改善所致工程瑕疵。惟參以證人即嘉義縣
      政府交通局交通工程課課長郭良江於偵查中證稱：「我們
      有叫巳商提早舖設瀝青混凝土工程，但等大甲媽祖進香團
      通過後，路面有破損，廠商有提出補償要求，我們也有補
      償。」、「驗收沒通過，是因平整度不夠，及瀝青混凝土
      的厚度也不夠。」等語（見偵查卷第14頁）；而被告復主
      張當時伊係希望路面全部刨除，並重新施作，進而於94年
      11月19日發函原告嘉義縣政府交通局，請求為道路仗用安
      全考量，進行工全面封閉，以免發生危險，有被告94年11
      月9日九四金工字第941109號函附卷可參（見本院卷第165
      頁），故被告既對系爭工程之施工品質堪虞，且對可能發
      生之危險早有預見，即應依系爭契約盡力就其承攬施工道
      路負責養護路面及維護工地安全，是被告以其有通知原告
      為其免責之理由，亦屬無據。
   7、綜上，堪認被害人劉有明之死亡，確係被告前揭過失行為
      所致，亦足認被告所辯被害人劉有明死亡之結果與其前開
      行為無因果關係乙節，尚無可取。
（二）原告依國家賠償法第3條第1項規定賠償被害人劉有明之家
      屬後，可否依同法第4條第2項請求被告連帶賠償？即被告
      執行職務是否有故意或重大過失？
   1、蔡協成係被告金成公司之負責人，已如前述，其於93年7
      月14日承包原告所發包之系爭工程，並簽訂有系爭工程契
      約；本案事故發生時，系爭工程尚未驗收，上開道路尚在
      施工期間等節，為兩造所不爭執，並經證人郭良江、陳響
      仁於蔡協成涉犯業務過失致死罪之刑事案件中證述無訛（
      見相驗卷第173、174頁），復有嘉義市政府營利事業登記
      證、嘉義縣政府95年8月11日府交工字第0950008058號函
      暨工程契約各1份附卷可稽（見臺灣高等法院臺南分院96
      年度交上訴字第1140號刑事卷第48頁及本院卷第9-66頁）
      。又依前開工程契約書中4.6安全維護（G）項明定「工地
      之安全設施，應由承包商負責維護」。6.15本工程之管理
      中明定「自本工程開工日起至9.3『驗收』所規定之驗收
      合格日止，承包商應負責管理本工程，有關施工設備、臨
      時建築物、供應品、材料及其他事物」等相關規定，承包
      商即被告在系爭工程驗收（含部分驗收）前，即應管理並
      維護工地（即系爭路段）公共安全及其工地內人員生命之
      安全與健康，此由該契約4.6安全維護（1）項通則已規定
      承包商安全維護項目亦可窺知。況依該契約9.4部分驗收
      項另規定「工程縱使未達全部竣工階段，如承包商已按本
      契約規定完成某一單元或某一部分之工程並可資使用，而
      主辦機關認為有先行使用之必要時，主辦機關『得』針對
      該完成部分辦理部分驗收」；又該9.4（1）項更明訂「經
      部分驗收合格後，承包商對於因主辦機關先行開放使用該
      部分所引致之意外事故損壞及養護所發生之費用不負責任
      」等節，均可認定契約雙方互為約定工地安全維護相關責
      任轉換之時期在於工程「驗收」或「部分驗收」。至系爭
      工程是否完善，而定作人即主辦之原告嘉義縣政府交通局
      是否依約辦理工程驗收或部分驗收，均係身為承包商之被
      告應依契約規定請求之事項，被告尚不得據以工程未能驗
      收，非僅歸咎己方為由，而減免其應負養護路面，維繫公
      共安全之責。因此，被告辯稱系爭工程施工期間，應係原
      告為配合大甲媽祖進香團通過，乃路底級配層未及乾燥即
      提早鋪設瀝青混凝土，致生路面變形損壞、彈性路面之瑕
      疵；被告亦要求原告在工程驗收前，全面封閉道路，亦未
      獲允准，故本案交通意外事故之發生不應歸責於被告云云
      ，自難憑採，亦足認被告就系爭肇事路段，確實負有養護
      路面及維護工地安全之責任。
   2、至被告辯稱系爭路段於本件事故發生時，係屬於「公路」
      性質，而非「工地」，故其並未違反系爭契約云云，惟系
      爭工程既尚未經驗收，且兩造所簽訂之系爭契約，互為約
      定工地安全維護相關責任轉換之時期在於工程「驗收」或
      「部分驗收」乙情，已如前述，是被告就系爭肇事路段，
      仍負有養護路面及維護工地安全之責任至明，是其前開所
      辯，核係卸責之詞，不足憑信。
   3、本件綜合上情，認被告公司既就系爭肇事路段，負有養護
      路面及維護工地安全之責任，能注意而不注意，致系爭道
      路因施工品質不良出現系爭坑洞；而被告公司係從事營造
      業務之人，自應就其所承包之工程更為謹慎，其未於系爭
      事故路段妥設警示標誌、號誌，導致被害人劉有明騎乘機
      車不慎跌倒死亡等情，應認被告公司對本件車禍事故有重
      大過失，被告辯稱其並無過失乙節，尚非可取。
（三）原告得求償之金額為若干？
   1、按「本法所稱公務員者，謂依法令從事於公務之人員。公
      務員於執行職務行使公權力時，因故意或過失不法侵害人
      民自由或權利者，國家應負損害賠償責任。公務員怠於執
      行職務，致人民自由或權利遭受損害者亦同。前項情形，
      公務員有故意或重大過失時，賠償義務機關對之有求償權
      。」；又「受委託行使公權力之團體，其執行職務之人於
      行使公權力時，視同委託機關之公務員。受委託行使公權
      力之個人，於執行職務行使公權力時亦同。前項執行職務
      之人有故意或重大過失時，賠償義務機關對受委託之團體
      或個人有求償權。」，國家賠償法第2條及第4條分別定有
      明文。復按「公有公共設施因設置或管理有欠缺，致人民
      生命、身體或財產受有損害者，國家應負損害賠償責任」
      、「國家賠償，除依國家賠償法規定外，適用民法規定。
      」，國家賠償法第3條第1項、第5條亦有明定。
   2、經查，本件被告對訴外人劉葉彩蓮、劉上華、劉美圻、劉
      昭麟應負損害賠償責任，又原告為系爭路段之養護機關，
      已依國家賠償法第3條第1項規定於98年12月30日賠償上開
      4人，共計1,573,199元完畢，有嘉義縣交通局98年10月15
      日簽影本及訴外人劉葉彩蓮、劉上華、劉美圻、劉昭麟收
      據影本各1份在卷可稽（見本院卷第141-145頁），則原告
      依國家賠償法第4條第2項之規定，就其已賠付之損害向被
      告求償，請求被告連帶賠償，於法自屬有據。而查，本件
      原告主張其於該國家賠償案同意給付額，共計1,573,199
      元，其中賠償被害人劉有明之家屬即配偶劉葉彩蓮683,12
      3元【殯葬費用286,150元、扶養費269,287元、精神慰撫
      金60萬元，總計為1,155,437元（被害人劉有明於本件事
      故與有過失，應負擔50%之過失責任，詳後述，故原告此
      部分賠償劉葉彩蓮577,719元）＋利息89,348元＋訴訟費
      用16,056元，共計683,123元】；賠償被害人劉有明之家
      屬即其子女劉上華、劉美圻、劉昭麟部分各為296,692元
      【精神慰撫金各為50萬元，因被害人劉有明負擔50%之過
      失責任，故原告此部分賠償劉上華、劉美圻、劉昭麟各25
      萬元＋利息38,664元＋訴訟費用8,028元，共計296,692元
      】。茲就其主張分敘如下：
 （1）殯葬費用部分：按「不法侵害他人致死者，對於支出醫療
      及增加生活上需要之費用或殯葬費之人，亦應負損害賠償
      責任」，民法第192條第1項定有明文。查此殯葬費用，既
      經被害人劉有明家屬劉葉彩蓮主張為被害人支出喪葬費28
      6,150元，並提出收殮及埋葬費用附卷為憑（見本院95年
      度國字第10號卷一第25-28頁、第128頁），復為被告所不
      爭執，本院審酌此部分既係憑單申請，且上開費用，核屬
      殯葬習俗所必需，並無舖張浪費之情形，應予准許。
 （2）扶養費用部分：
    按被害人對於第三人負有法定扶養義務者，加害人對於該
      第三人亦應負損害賠償責任，民法第192條第2項定有明文
      。次按受扶養權利者，以不能維持生活而無謀生能力者為
      限。前項無謀生能力之限制，於直系血親尊親屬不適用之
      。配偶受扶養權利之順序，與直系血親尊親屬同。民法第
      1116條之1、第1117條定有明文。又夫妻互受扶養權利之
      順序，既與直系血親尊親屬同，自不以無謀生能力為必要
      ，但依民法第1117條規定，仍須以不能維持生活者為限，
      始得請求加害人賠償（最高法院87年度台上字第2727號判
      決、92年度台上字第2430號判決意旨參照）。本件被害人
      劉有明配偶劉葉彩蓮並不識字，目前與其子劉昭麟同住，
      並為家管，無其他固定工作之收入，其主張有不能維持生
      活之情形，堪予採信，其請求給付扶養費，於法有據。
    查劉葉彩蓮係38年6月17日生，被害人劉有明係35年6月29
      日生，有戶籍謄本附卷足按（見本院95年度國字第10號卷
      一第11頁）；依95年臺灣省男性簡易生命表所示，被害人
      劉有明尚有餘命20.88年，其配偶劉葉彩蓮則有28.76年（
      見臺灣高等法院臺南分院97年度上國字第4號卷第150頁）
      ，惟扶養費之請求應以被害人如尚生存所應得之利益為前
      提，故應以被害人平均生存年限20.88年為應受扶養期間
      ，則劉葉彩蓮應受扶養期間為20.88年。又本件車禍事故
      發生時，劉葉彩蓮子女即劉上華、劉美圻、劉昭麟均已成
      年，此有戶籍資料在卷可稽，若被害人未因本件事故而身
      亡，被害人與其子女劉上華、劉美圻、劉昭麟均對劉葉彩
      蓮負有扶養義務，復無證據足以證明渠等間彼此經濟能力
      顯有差異，故被害人劉有明及其子女劉上華、劉美圻、劉
      昭麟應各負擔4分之1扶養義務，而劉葉彩蓮於申請國家賠
      償案件，復請求依94年度親屬扶養寬減額每年74,000元為
      本件扶養費之計算依據，亦非過高。依此計算，劉葉彩蓮
      不能受扶養之損害應為269,287元【年別5%複式霍夫曼計
      算法（第一年不扣除中間利息），其計算式為：[74,000*
      14.00000000（此為應受扶養20年之霍夫曼係數）+74,000
      *0.88*（14.00000000 -00.00000000）]除以4（受扶養人
      數）=269,287（小數點以下4捨5入），本院認此部分原告
      賠付劉葉彩蓮269,287元，核屬適當，原告就此金額向被
      告求償，即屬正當。
 （3）慰撫金部分：按不法侵害他人致死者，被害人之父、母、
      子、女及配偶，雖非財產上之損害，亦得請求賠償相當之
      金額。民法第194條定有明文，此依國家賠償法第5條規定
      亦有其適用。次按慰撫金之多寡，應斟酌雙方之身分、地
      位、資力與加害之程度及其他各種情形核定相當之數額，
      其金額是否相當，自應依實際加害情形與被害人所受之痛
      苦及雙方之身分、地位、經濟狀況等關係決定之（最高法
      院86年度台上字第3537號判決參照）。經查，劉葉彩蓮為
      被害人劉有明之配偶，劉上華、劉美圻、劉昭麟則為其子
      女，其等面對被害人劉有明因本件交通事故意外死亡，精
      神產生痛苦，係人情之常。茲查劉葉彩蓮97年度所得總額
      為53,764元，財產15筆，總價值為310萬8090元，不識字
      ，目前與長子劉昭麟同住，職業為家管；劉上華教育程度
      為國小，月收入約2萬元，名下無財產；劉美圻教育程度
      為國中，撫有一子，月收入為15,000元，名下無財產；劉
      昭麟教育程度為高中，撫有一子一女，以夜市擺攤為業，
      月收入18,000元，名下亦無任何不動產等情，業經臺灣高
      等法院臺南分院審理97年度上國字第4號案件時，依職權
      調取稅務電子閘門財產所得調件明細表可稽（見臺灣高等
      法院臺南分院97年度上國字第4號卷第151-158頁、第167
      頁）。本院審酌兩造及被害人家屬之身分、地位、經濟能
      力暨因被害人劉有明死亡所受精神上痛苦等一切情狀，認
      原告賠付劉葉彩蓮60萬元，及其子女劉上華、劉美圻、劉
      昭麟各50萬元之精神慰撫金，核屬適當，原告就此金額向
      被告求償，亦屬正當。
   3、基上，本件被害人家屬因本件事故所受之損害，依國家賠
      償法之法律關係，其等所得請求之賠償金額分別為：
 （1）劉葉彩蓮部分：殯葬費用286,150元、扶養費269,287元、
      精神慰撫金60萬元，總計為115萬5437元。
 （2）劉上華、劉美圻、劉昭麟部分：精神慰撫金各為50萬元。
   4、另按損害之發生或擴大，被害人與有過失者，法院得減輕
      賠償金額，或免除之，民法第217條第1項定有明文。茲查
      ：
 （1）本件被害人劉有明車禍事故發生之原因，經本院95年度國
      字第4號民事案件囑請臺灣省臺南區車輛行車事故鑑定委
      員會鑑定，復經臺灣高等法院臺南分院送請覆議，鑑定意
      見均認被害人劉有明駕駛重機車，超速行駛，且未注意車
      前狀況，為肇事主因，而原告及訴外人五工處均為道路主
      管機關，於坑洞處未善盡管理，影響行車安全，為肇事次
      因。另逢甲大學車輛行車事故鑑定研究中心之行車事故鑑
      定報告書亦稱「一機車駕駛超速、未戴安全帽，白天視距
      良好，應負肇事主因。二道路設施不良，未畫警示或填補
      為肇事次因」等語（見本院95年度國字第4號卷一第14-17
      頁），惟關於被害人於事故發生時是否戴安全帽一節，該
      研究中心嗣於補充意見書則修正為：「二…。然而若依據
      提供之驗屍照片研判（圖二），若劉有明未戴安全帽，其
      頭部挫傷應更為嚴重，且圖三中機車腳踏板處所放置之安
      全帽若為劉有明遺留於現場，則本中心修正劉有明有戴安
      全帽，但未佩帶妥當等因素導致摔車後安全帽脫落，故未
      能完全保護頭部」等語（見臺灣高等法院臺南分院97年度
      上國字第4號第113至116頁），核與證人陳新助於原審明
      確證述：「（問：被害人是否有戴安全帽？）有，他當時
      有戴，我可以確定，因為當時他的安全帽還有損壞」等情
      相符，至於證人林宏銘於原審所證稱：「（問：被害人有
      無戴安全帽？）跌倒之前我沒有看到」等語（見本院95年
      度國字第4號卷一第124頁），再與證人林宏銘於刑事一審
      證述：「安全帽的問題，我是說騎士倒在地上時我沒有看
      到他頭上有安全帽，至於有無戴我不知道」等語互核（見
      刑事一審影卷第69頁），是證人林宏銘前揭證詞意指伊於
      事故前對於被害人是否戴安全帽一節並未加以注意甚明，
      與證人陳新助證述被害人確實戴有安全帽之證詞亦無相左
      之處。
 （2）基上，本院認被告對系爭道路及工地安全之維護有欠缺，
      ，固為本件事故肇事原因，然如前所述，被害人劉有明駕
      駛機車未注意車前狀況，且行車速度過快，對事故發生亦
      屬與有過失。故本院認被害人劉有明對於本件事故亦應負
      50％之過失責任，較為衡平適當。又被害人劉有明之家屬
      雖非直接被害人，然其據以請求賠償之請求權乃係基於被
      害人死亡之同一事實而發生，衡諸公平法理，自應類推上
      開規定，承擔被害人之過失，而減免賠償金額之不利益，
      即劉葉彩蓮、劉上華、劉美圻、劉昭麟應承擔被害人50％
      之過失責任。茲按上開過失程度，比例減輕被告之賠償金
      額後，劉葉彩蓮得請求577,719元（1,155,437×50％＝57
      7,718.5，小數點以下4捨5入）、劉上華、劉美圻、劉昭
      麟每人得請求各25萬元（500,000×50％=250,000）。
   5、利息部分：原告主張其賠償劉葉彩蓮577,719元，並支付
      上開金額之利息89,348元；另賠償劉上華、劉美圻、劉昭
      麟各25萬元，亦支付上開金額之利息38,664元等情，已見
      前述，並為被告所不爭執，自堪信為真實。本院認上開利
      息既係原告為賠償被害人劉有明家屬因本件系爭事故之損
      害賠償所支出，故認原告賠付劉葉彩蓮，及其子女劉上華
      、劉美圻、劉昭麟上開金額之利息，核屬有據，故其就此
      金額向被告求償，亦屬適當。
   6、至原告主張事後其遭被害人家屬劉葉彩蓮、劉上華、劉美
      圻、劉昭麟追訴，進行訴訟支出之一、二審裁判費共計40
      ,140元【即16,056+24,084（8,028×3=24,084）=40,140
      】部分，此為原告為行使訴訟權所支出之費用，本與被告
      之前開過失行為無因果關係，更非原告為被告管理事務所
      為之支出，被告就該等費用之支出，對原告無賠償給付之
      義務，故原告主張被告就上開原告進行訴訟支出之一、二
      審裁判費共40,140元，應負給付之責任，於法應屬無據。
   7、末按道路雖係鄉道○○○○路法第6條第3項規定，縣鄉道
      ○縣○路主管機關管理。縣公路主管機關即縣政府為同法
      第3條所明定。另依臺灣省鄉道○路工程管理辦法第16條
      及公路修建養護管理規則第6條規定，縣政府對所屬鄉道
      ○路應負責養護、規劃及修建。上訴人不得以上開道路係
      委託豐原市公所管理而免負賠償責任（最高法院78年度台
      上字第588號判決可資參照）。查本件系爭意外事故發生
      之路段係嘉義縣縣道145甲線，依公路法第6條第2項、同
      法第3條規定，原告為法定管理、修建機關，其對於管理
      之公共設施，負有維護並使其處於通常安全狀態，以防止
      危險或損害發生之義務。而本件原告雖已將系爭道路委託
      訴外人五工處代為管理，惟依公路法第6條第3項規定及最
      高法院上開判決所示，原告既為系爭道路主管機關管理，
      即不因委託五工處管理而免負賠償責任至明，而上情亦為
      臺灣高等法院臺南分院97年度上國字第4號民事判決所是
      認（見本院卷第113-134頁），並經本院依職權調閱上開
      民事卷宗查核無訛。準此，原告將系爭路段之維護委由訴
      外人五工處代為管理，而五工處於該路段亦設有巡查人員
      定期巡視系爭路段，竟疏未發覺系爭坑洞，致生危險於用
      路人，而未能及時補實系爭路面坑洞，堪認原告就系爭意
      外事故之發生，亦有維護管理不當之過失，其前開過失行
      為與被告對系爭道路及工地安全之維護有欠缺，同為肇致
      系爭意外事故之發生原因，故兩造就此自應同負損害賠償
      責任，是被告抗辯原告就系爭事故之發生，與有過失，自
      屬有據；原告主張本件系爭事故應完全由被告負賠償責任
      云云，洵不足採。就其內部責任分擔，本院斟酌原告就負
      責維護管理系爭路段道路，對所屬鄉道○路之公共設施，
      負有維護並使其處於通常安全狀態，以防止危險或損害發
      生，其責任不可謂不重大，認原告與被告各負擔1/2之責
      任。
   8、綜上，原告因系爭事故已賠償被害人家屬劉葉彩蓮之部分
      為667,067元（577,719+89,348=667,067）元；另賠償劉
      上華、劉美圻、劉昭麟各288,664元（250,000+38,664=28
      8,664），已如前述，又原告與被告就本件事故之內部分
      擔比例各為1/2，亦經本院審認如前，準此，原告得向被
      告請求之合理金額為766,530元【667,067+（288,664×3=
      865,992）=1,533,059÷2＝766,529.5，元以下4捨5入】
      。
四、從而，原告依據國家賠償法第4條第2項規定提起本訴，請求
    被告給付766,530元及起訴狀繕本送達翌日即100年1月13日
    起至清償日止，按年息5%計算之利息，合於法律規定，應予
    准許。超過部分為無理由，應予駁回。
五、兩造均陳明願供擔保，聲請宣告假執行及免為假執行，經核
    原告勝訴部份並無不合，爰分別酌定相當之擔保金額宣告之
    。至原告其餘假執行之聲請，因訴之駁回而失所依附，應予
    駁回。
六、本件事證已臻明確，兩造其餘主張舉證及攻擊防禦方法，於
    判決結果不生影響，無庸一一論述，附此敘明。
七、結論：本件原告之訴為一部有理由，一部無理由，依民事訴
    訟法第79條、第390條第2項、第392條第2項，判決如主文。
中    華    民    國   100    年    3     月    11    日
                    民事第二庭  法  官  黃仁勇
以上正本係照原本作成。
如對本判決上訴須於判決送達後20日內向本院提出上訴狀，如委
任律師提起上訴者，應一併繳納上訴審裁判費。
中    華    民    國   100    年    3     月    11    日
                                書記官  黃意雯